【裁判字號】    91,訴,2278
【裁判日期】    920613
【裁判案由】    強盜
【裁判全文】
臺灣板橋地方法院刑事判決                        九十一年度訴字第二二七八號
    公  訴  人  臺灣板橋地方法院檢察署檢察官
    被      告  丁○○
    指定辯護人  乙○公設辯護人
右列被告因強盜案件，經檢察官提起公訴（九十一年度偵字第一四二二八號），乙○
判決如左：
    主      文
丁○○竊盜，處拘役肆拾伍日，如易科罰金，以佰元折算壹日；並應於刑之執行完
畢或赦免後，令入相當處所施以監護壹年伍月。
    事      實
一、丁○○因長期受情緒疾病影響，並有婚姻、家庭及經濟等壓力，患有嚴重型憂鬱
    症、強迫症（包括竊盜癖）、人格異常，為精神耗弱之人，其曾於民國（下同）
    九十年九月十二日、九十一年三月十六日、九十一年五月十七日、九十一年五月
    二十五日，因連續多次竊盜犯行，於九十一年六月十三日，經臺灣臺北地方法院
    以九十年度易字第一七四五號刑事判決判處拘役五十日，並諭知應於刑之執行完
    畢或赦免後，令入相當處所施以監護一年，九十一年七月十一日判決確定（嗣於
    九十一年十月十五日因易科罰金執行完畢，監護部分則責付其夫監護治療），惟
    丁○○嗣仍意圖為自己不法之所有，於九十一年八月一日十一時許，在臺北縣永
    和市○○街二十八巷七號前之由甲○○所擺設攤位處（起訴書誤繕為「金飾店內
    」），佯裝選購甲○○於該處陳列待售之金飾，而趁甲○○不注意之際，徒手竊
    取攤位上之戒指一枚，並藏入所著內褲中，惟於得手後欲逃離之際，經甲○○查
    覺有異而加以攔阻，並報警而於同日十一時二十分許將之逮捕，嗣於臺北縣政府
    警察局永和分局中正橋派出所之廁所內由女警於其所著內褲中起獲該戒指（業由
    甲○○領回）。
二、案經甲○○訴由臺北縣政府警察局永和分局移送臺灣板橋地方法院檢察署檢察官
    偵查起訴。
    理      由
一、訊據被告丁○○坦承於右開時、地竊取告訴人甲○○所有之戒指，嗣經當場查獲
    並起出贓物等情，核與告訴人於警訊、檢察官偵查及乙○審理中所指訴被告竊取
    戒指之情節相符，復有其所立具之「臺北縣政府警察局贓物認領保管單」一紙（
    見臺灣板橋地方法院檢察署九十一年度偵字第一四二二八號卷〈下簡稱偵卷〉第
    十五頁）附卷足稽。從而，本案事證已臻明確，被告犯行洵堪認定，自應依法論
    科。
二、核被告丁○○所為，係犯刑法第三百二十條第一項之竊盜罪；至於公訴人雖認被
    告係涉犯刑法第三百二十九條之準強盜罪，容有未洽（理由如後述），惟其基本
    社會事實同一，乙○自應加以審理，並變更其起訴法條。又被告受十年以上長期
    情緒疾病影響，並有婚姻、家庭及經濟等之壓力，其強迫症（包括竊盜癖）及性
    格異常，甚或間歇性飲酒行為均可視為次發於憂鬱病程之下，其現實感不足、衝
    動控制能力差，則其強迫性竊盜行為發生當時之精神狀態，實可達到「精神耗弱
    」之程度，此係前案（臺灣臺北地方法院九十年度易字第一七四五號刑事案件）
    審理中經囑託三軍總醫院為精神鑑定後所得之鑑定結果（見三軍總醫院九十一年
    四月十二日〈九十一〉善利字第九一○五九二七號函所附之「丁○○精神鑑定報
    告書」），而被告於檢察官偵查中陳稱：「因我有強迫性人格異常，我有強迫性
    的去拿東西，我只要拿一次就被抓一次。」（見偵卷第二十四頁背面）、「（你
    如何拿到戒指？）我那時知道老板娘在看我，但我仍是忍不住拿了。」（見偵卷
    第三十一頁背面），嗣於乙○審理中亦供稱：「我有拿戒指，但不知道為什麼要
    拿。」（見乙○九十一年十二月四日訊問筆錄），而審酌前案（臺灣臺北地方法
    院九十年度易字第一七四五號刑事案件）被告所為之竊盜犯行，亦均與本案之情
    況相似，此有該案判決書足稽，且經乙○調取該案卷宗核閱無訛；再者，被告於
    乙○受訊問時，仍呈現情緒不安、神情憂鬱、哭泣、自言自語、嘮叨不止等情狀
    ，綜合上開情事，是被告於為本案犯行時屬精神耗弱之人應堪認定，爰依刑法第
    十九條第二項之規定減輕其刑。乙○審酌被告於長期精神疾病影響下而為本件犯
    行，其惡性尚非重大及其手段、品行、智識程度、所生危害及犯罪後盡力賠償告
    訴人新臺幣三千元（見乙○九十二年三月十四日訊問筆錄），已見悔意等一切情
    狀，量處如主文所示之刑，並諭知如易科罰金之折算標準，以資懲儆。又因精神
    耗弱而減輕其刑者，得於刑之執行完畢或赦免後，令入相當處所施以監護，刑法
    第八十七條第二項定有明文，乙○斟酌被告之精神狀況，為使其能接受妥善之治
    療及照顧，避免因再度犯罪而造成其本人、家庭與社會之危害，爰併宣告於刑之
    執行完畢或赦免後，令入相當處所施以監護一年五月。
三、變更起訴法條之理由：
（一）公訴意旨略以：被告丁○○為前開竊盜犯行而為甲○○發覺後，被告丁○○即
      破口大罵並自行欲騎乘機車離開，甲○○旋即站在機車前面欲阻擋被告丁○○
      ，丁○○見狀仍欲強行發動機車離去，雙方乃發生拉扯，被告丁○○為求脫免
      逮捕，竟以用手捏及毆打方式，攻擊甲○○之右手臂，致使甲○○右手受有瘀
      抓傷多處之傷害，因認被告丁○○係涉犯刑法第三百二十九條之準強盜罪嫌。
（二）按犯罪事實應依證據認定之，無證據不得推定其犯罪事實，刑事訴訟法第一百
      五十四條定有明文。又犯罪事實之認定，應憑真實之證據，倘證據是否真實尚
      欠明確，自難以擬制推測之方法，為其判斷之基礎（參照最高法院五十三年臺
      上字第六五六號判例）。且刑事訴訟上證明之資料，無論其為直接或間接證據
      ，均須達於通常一般之人均不致有所懷疑，而得確信其為真實之程度，始得據
      為有罪之認定，若其關於被告是否犯罪之證明未能達此程度，而有合理懷疑之
      存在，致使無從形成有罪之確信，根據「罪證有疑，利於被告」之證據法則，
      即不得遽為不利被告之認定（參照最高法院七十六年臺上字第四九八六號判例
      ）。其以情況證據（即間接證據）斷罪時，尤須基於該證據在直接關係上所可
      證明之他項情況事實，本乎推理作用足以確證被告有罪，方為合法，不得徒憑
      主觀上之推想，將一般經驗上有利被告之其他合理情況逕予排除（參照最高法
      院三十二年上字第六七號判例）。又告訴人之告訴，係以使被告受刑事訴追為
      目的，是其陳述是否與事實相符，仍應調查其他證據以資審認（參照最高法院
      五十二年臺上字第一三○○號判例）。又刑法第三百二十九條之準強盜罪以竊
      盜或搶奪，因防護贓物、脫免逮捕或湮滅罪證而當場施強暴脅迫為要件，是行
      為人主、客觀上須以實施強暴脅迫為手段，以達防護贓物、脫免逮捕或湮滅罪
      證之目的，始屬相當，如欠缺此項手段、目的關係，即難以本罪相繩（參照最
      高法院八十八年度臺上字第二一八三號刑事判決要旨），僅有強力排除猛拖之
      被動行為，尚難認為有積極暴行而達於強暴脅迫之程度，衡以準強盜罪係以當
      場施以強暴脅迫為構成要件，究否可認相符已非無斟酌之餘地（參照最高法院
      四十三年度臺上字第六七○號刑事判決要旨）。
（三）公訴人認被告丁○○涉犯前開準強盜罪嫌無非係以告訴人之指訴及告訴人所提
      出之診斷證明書為其論斷依據。訊據被告丁○○固坦承曾竊盜告訴人擺攤待售
      之戒指，惟堅決否認有準強盜之罪行，辯稱：伊係遭告訴人壓制於地上，伊並
      未攻擊告訴人等語。
（四）經查：
  １、依告訴人所提出之由天主教耕莘醫院永和分院於九十一年八月一日出具之診斷
      證明書（見偵卷第十七頁）以觀，其記載之「病名」係：「右肩及背部刮挫傷
      」，嗣經乙○向天主教耕莘醫院永和分院函詢告訴人於九十一年八月一日之就
      診記錄，經該院函覆斯時之診斷係：「右肩及背部刮挫傷」（見卷附天主教耕
      莘醫院永和分院九十二年一月十三日九十二耕永字第○一二三號函），並無起
      訴書所指之「右手受有瘀抓傷多處」之情事，是該認定本堪置疑。
  ２、又告訴人於警訊、檢察官偵查及乙○審理中均陳稱伊與被告二人曾倒於地上，
      而到場處理之警員丙○○亦到庭證述伊至現場目睹告訴人、被告均倒於地上（
      見乙○九十一年十二月十八日訊問筆錄），又告訴人於乙○審理中亦指稱：「
      ．．後來我們二人就跌倒在地上。倒地之後我壓她胸口，被告又說她喘不過氣
      來，她用手抓我的背部．．。」（見乙○九十一年十二月十八日訊問筆錄），
      而衡諸被告與告訴人同時倒地且告訴人並壓制被告一節，復比對前開診斷證明
      書所載告訴人之傷勢（右肩及背部刮挫傷），尚難排除告訴人之傷勢係於壓制
      被告而倒地之過程中所致；再者，縱然被告有出手抓告訴人之背部，亦難謂非
      因受壓制而為被動之掙扎行為，尚與積極暴行而達於強暴脅迫之程度有間。
  ３、是被告所辯尚非全然無據。
（五）從而，公訴人認被告涉犯準強盜罪行，所為之舉證尚未達通常一般之人均不致
      有所懷疑，而得確信其為真實之程度，即有合理懷疑之存在；此外，乙○復查
      無何積極證據足認被告於竊盜後有因脫免逮捕而當場施以強暴脅迫之行為，自
      應為被告有利之認定。
四、至於公訴人於起訴書中載稱被告丁○○於竊盜後，為求脫免逮捕，竟以手捏及毆
    打方式，「攻擊甲○○之右手臂，致使甲○○右手受有瘀抓傷多處」，雖於「證
    據並所犯法條欄」未援引刑法第二百七十七條第一項關於普通傷害罪之法條，惟
    觀乎前開起訴書之記載，足認公訴人就此普通傷害罪嫌亦已起訴，合先敘明。然
    訊據被告丁○○堅決否認有出手傷害被告之犯行，辯稱：伊僅係遭告訴人壓制於
    地上等語。經查：就告訴人右手受有瘀抓傷多處一節，除告訴人之單一指訴外，
    並無其他補強之證據（如診斷證明書）加以佐證，尚難僅憑告訴人之片面指訴遽
    為被告不利之認定；惟此部分若成立犯罪，與公訴人起訴之「準強盜」犯行之該
    基本社會事實有想像競合犯之裁判上一罪關係，故不另為無罪之諭知。
據上論斷，應依刑事訴訟法第二百九十九條第一項前段、第三百條，刑法第三百二十
條第一項、第十九條第二項、第四十一條第一項前段、第八十七條第二項、第三項，
罰金罰鍰提高標準條例第一條前段、第二條，判決如主文。
本案經檢察官許智評到庭執行職務。
中      華      民      國    九  十  二  年     六     月     十三     日
                                  臺灣板橋地方法院刑事第五庭
                                      法  官  陳  鴻  清
右正本證明與原本無異。
如對本判決不服，應於送達後十日內，向乙○提出上訴狀。
                                      書記官  林  蔚  然
中      華      民      國    九  十  二    年   六       月    十六    日
附錄本案論罪科刑法條全文：
刑法第三百二十條第一項：
意圖為自己或第三人不法之所有，而竊取他人之動產者，為竊盜罪，處五年以下有期
徒刑、拘役或五百元以下罰金。
意圖為自己或第三人不法之利益，而竊佔他人之不動產者，依前項之規定處斷。
前二項之未遂犯罰之。


司法院資訊處製作；財團法人民間司法改革基金會備份。
